臺灣高等法院刑事裁定
111年度毒抗字第75號
抗  告  人  蔡忠勇




上列抗告人因聲請施以強制戒治案件，不服臺灣新北地方法院11
0年度毒聲字第2494號，中華民國110年12月8日裁定（聲請案號
：臺灣新北地方檢察署110年度毒偵字第6494號、110年度聲戒字
第267號），提起抗告，本院裁定如下：
    主  文
抗告駁回。
    理  由
一、原裁定意旨略以：抗告人即被告甲○○（下稱抗告人）前於10
    2年間因施用毒品案件，經臺灣基隆地方法院以102年度毒聲
    字第128號裁定送觀察、勒戒後，因認有繼續施用毒品之傾
    向，復由同法院以102年度毒聲字第155 號裁定令入戒治處
    所施以強制戒治，於103年7月14日強制戒治執行完畢釋放，
    並由臺灣基隆地方法院檢察署（現更名為臺灣基隆地方檢察
    署）檢察官以103年度戒毒偵字第12號為不起訴處分確定，
    嗣未再受任何觀察、勒戒或強制戒治之執行；復於109 年7 
    月31日20時至21時許，再犯本案施用第二級毒品案件，經臺
    灣新北地方法院以109年度毒聲字第871號裁定送觀察勒戒處
    所觀察、勒戒，並由法務部○○○○○○○○附設勒戒所自110 年10
    月26日起執行觀察、勒戒後，經該所綜合被告之前科紀錄與
    行為表現、臨床評估及社會穩定度等各項判斷準則，認被告
    有繼續施用毒品之傾向等情，有前開裁定書、臺灣新北地方
    檢察署檢察官觀察勒戒處分執行指揮書、法務部○○○○○○○○11
    0年11月26日北所衛字第11013006740 號函暨所附有無繼續
    施用毒品傾向證明書及評估標準紀錄表、本院被告前案紀錄
    表各1份在卷可參。從而，抗告人所犯本案施用毒品犯行距
    其最近1次強制戒治執行完畢釋放日（即103年7月14日）既
    已逾3年，且經認有繼續施用毒品之傾向，檢察官聲請裁定
    令抗告人入戒治處所施以強制戒治，於法並無不合，應予准
    許，爰依毒品危害防制條例第20條第2項後段之規定，裁定
    令入戒治處所強制戒治，其期間為6個月以上，至無繼續強
    制戒治之必要為止，但最長不得逾1年等語。
二、抗告意旨略以：抗告人原施用第一、二級毒品，對假釋期間
    再次施用毒品，怕採尿而拒絕假釋報到，深感後悔，毅然決
    心戒除毒品，打算先戒除第一級毒品，再戒除第二級毒品，
    從抗告人假釋為警查獲施用毒品案件均為第二級毒品，即可
    知抗告人在勒戒前有自主性戒毒之心。依毒品危害防制條例
    施用毒品處分之順序，為觀察勒戒、強制戒治，再犯就是判
    刑執行，而經評估無繼續施用傾向者再犯施用毒品者歷歷在
    目，顯見勒戒處所受觀察人有無繼續施用毒品傾向已失去準
    確性，是否強制戒治標準依憑證明力不確定之專業性身心師
    評估，顯與憲法之綱有所背悖，更有違比例原則，而身心師
    於受觀勒人入所未滿14日即進行評估，有違程序之實，且制
    式化問卷問答內容，與戒癮尋求幫助均無關，即斷定受觀勒
    人有無繼續施用傾向，如此評估費用達3000元，令人匪夷所
    思、不可思議。又抗告人入所時採尿已無毒品反應，隔離期
    間無戒斷症狀或就醫記錄，僅因勒戒其間與家人互動做為評
    估，對年紀已56歲，親人皆已往生，唯一胞姐移民澳洲之抗
    告人，有違公平正義，另以抗告人過往103年前科記錄做為
    評估，違反一事不再裡、一罪不二罰，亦有違毒品危害防制
    條例修法美意，為幫助施用毒品者戒除施用毒品惡習，非嚴
    懲行為人，法院對施用毒品者，依法僅得裁定入勒戒處所執
    行觀察勒戒，並無自由裁定或處分餘地。為此提起抗告，撤
    銷原裁定或依法停止強制戒治，以維抗告人權益及司法公正
    ，給予抗告人自新機會，早日回歸社會，照料體弱多病的同
    居人等語。
三、勒戒處所陳報受觀察、勒戒人有無繼續施用毒品傾向之義務
　　按觀察、勒戒後，檢察官或少年法院（地方法院少年法庭）
    依據勒戒處所之陳報，認受觀察、勒戒人無繼續施用毒品傾
    向者，應即釋放，並為不起訴之處分或不付審理之裁定；認
    受觀察、勒戒人有繼續施用毒品傾向者，檢察官應聲請法院
    裁定或由少年法院（地方法院少年法庭）裁定令入戒治處所
    強制戒治，其期間為6個月以上，至無繼續強制戒治之必要
    為止，但最長不得逾1年，毒品危害防制條例第20條第2項定
    有明文。次按勒戒處所應注意觀察受觀察、勒戒人在所情形
    ，經醫師研判其有或無繼續施用毒品傾向後，至遲應於觀察
    、勒戒期滿之15日前，陳報該管檢察官或少年法院（庭），
    觀察勒戒處分執行條例第8條第1項亦定有明文。
四、有無繼續施用毒品傾向之評估標準功能及缺點
  (一)有無繼續施用毒品傾向之評估標準之功能　　
　1.法務部為避免各觀察勒戒處所就「有或無」繼續施用毒品傾
    向評估標準不一及節省判斷成本，訂頒「有無繼續施用毒品
    傾向評估標準」來評斷，而依101年1月10日起所實施評估標
    準紀錄表，區分為「前科紀錄與行為表現」、「臨床評估」
    、「社會穩定度」三大類，第一部分由戒治所工作人員填寫
    歷史資料「前科紀錄與行為表現」包含前科犯罪紀錄，尿液
    檢驗及入所內行為情緒表現；第二部份由醫院精神醫師評估
    「臨床評估」包含合法及非法物質使用行為、使用方式、使
    用年數、精神疾病共病及臨床綜合評估之病識感、動機、態
    度、就醫意願等；第三部份評估「社會穩定度」由醫院心理
    或社工師完成評估，內容包含工作、家人及家庭支持度等，
    共15項目評估完畢後，最後由醫師加總其得分，如果總得分
    超過 60 分，就會判定有繼續施用毒品傾向，提供檢察官決
    定向法院聲請強制戒治參考。反之，若得分低於60分者，則
    判定無繼續施用毒品傾向選擇釋放。
　2.依有無繼續施用毒品傾向之評估標準說明手冊之意旨
    依法務部所首次頒布無繼續施用毒品傾向之評估標準說明手
    冊，就評估標準得分原本在70分～51分間者，亦可因為(1)缺
    乏病識感或戒治動機者。(2)第一級毒品使用者。(3)有煙毒
    前科者。(4)有礙家庭、社會和諧與安寧者等因素改判定為
    有繼續施用毒品傾向，若無以上各項之一，判定者認為個案
    「有繼續施用毒品傾向」者，應在「有無繼續施用毒品傾向
    證明書」詳細說明欄內載明。對於原本分數在70分以上者應
    列為「有繼續施用毒品傾向」者，亦可根據臨床實務，有具
    體事證，認為個案「無繼續施用毒品傾向」；在第三次修正
    說明手冊中，亦就評估標準得分關於51至59分由判定者再做
    整體評估後決定，若有判定繼續施用毒品傾向需加註理由，
    情形特殊個案在認為上述分數判定原則不合適時，可依據實
    際之狀況詳實註明判定之理由，另為判定有或無繼續施用毒
    品之傾向。足認該有無繼續施用毒品傾向評估標準所得分數
    與是否判斷有無繼續施用毒品傾向，本具有彈性而無強制拘
    束性。　
　3.有無繼續施用毒品傾向之評估標準是預測再犯施用毒品之工
    具 
　　綜上所述，有無繼續施用毒品傾向之評估標準，是做為勒戒
    處所是否提交檢察官向法院聲請強制戒治之篩選工具，依其
    評估標準之量表所得分數，僅具有預測受觀察勒戒者是否再
    犯施用毒品之風險高低而已。
　(二)有無繼續施用毒品傾向評估標準之預測缺失 　　
　1.無繼續施用毒品之評估嚴重失準
　　依學者就民國90年間隨機抽樣曾在台中看守所受觀察勒戒處
    分出所之男性受觀察戒勒者共計 476 人，追蹤時限於四年以
    上者，共計有效樣本 345人追蹤發現，「有無繼續施用毒品
    傾向紀錄表」預測為會有繼續施用毒品傾向有 88 人，再犯
    為 75 人，再犯人數占85.2%。但是其預測為無繼續施用毒品
    傾向者共 257 人，其中有 122 人再犯，再犯人數占 47.4%
    （見陳珍亮，觀察勒戒處所「有無繼續施用毒品傾向紀錄表
    」評估研究，國立中正大學防罪防治所碩士論文，頁73《200
    7》），若以醫學上常用靈敏度與特異性來評估鑑別工具有效
    性，關於有無繼續施用毒品傾向評估標準紀錄表靈敏度僅具
    有38.07%，特異性有91.21%，偽陽性約14.72%，偽陰性則高
    達47.47%，亦即評分中被歸類無繼續施用毒品者失準程度過
    高。而在100 年監察院糾正案資料中顯示：從觀察勒戒人無繼
    續施用毒品傾向者，出所後再犯情形分析，2000 年至 2010
     年 10 月無繼續施用毒品傾向出所人數計 112,342 人，出
    所後再犯者 48,173 人，再犯率高達 42.9%之數字亦屬相當
    （見林褕泓，初次受觀察勒戒人再犯預測指標之研究，中央
    警察大學第一屆博碩士優秀論文競賽，頁46《2013》亦有相似
    結論）。
　2.預測因子（變項）不具有預測性　
    有無繼續施用毒品傾向評估標準中，依學者研究發現有6個
　　評分因素即「短期再犯」、「戒斷症狀」、「多重藥物使用
    」、「注射使用」、「社會功能」及「支持系統」可有效預
    測毒品之再犯，另 5 個評分因素中「毒品前科」、「毒品
    使用期間」，與四年內再犯毒品相關罪名有顯著差異正相關
    而無預測力；在「非毒品相關前科」、「行為觀察」及「情
    緒及態度」於日後再犯毒品相關罪名的預測中，不具有預測
    能力，而已與再犯風險不存在相關性，對於施用毒品之再犯危
    險缺乏預測能力（見林明傑，藥物濫用者有無繼續施用傾向
    量表之量化修正研究，犯罪學期刊11(1)，頁 57《2008》；陳
    珍亮，觀察勒戒處所「有無繼續施用毒品傾向紀錄表」評估
    研究，國立中正大學防罪防治所碩士論文，頁71《2007》）。
    對於不具預測能力之因素本不應該做為評分因子。另外，依
    監察院100年糾正文中亦揭露「有無繼續施用毒品傾向」評
    估判定標準係屬我國首創，國外無此類前例可供參考，實施
    前並無相關信、效度研究，同樣指出該評估標準有關非毒品
    犯罪前科紀錄、行為觀察及情緒與態度等三個題項，評分比
    重過大，並無顯著之預測力及相關性（見100年監察院糾正
    行政院、法務部案文第10頁）。
五、法院對於有無繼續施用毒品傾向評估標準中不具預測性因素
    自不受拘束
    從學者上開研究顯示有無繼續施用毒品傾向評估標準中關於
   「毒品前科」、「毒品使用期間」、「非毒品相關前科」、 
   「行為觀察」及「情緒及態度」5項因素就是否繼續施用毒品
    ，不具有預測能力，後三者甚至連相關連性均不具備，故就
    此些項目之得分已與再度施用毒品之傾向預測不相關，法官
    於審查認定有無繼續施用毒品傾向時自得排斥不用或減少分
    數比重，當然不受有無繼續施用毒品傾向評估標準所拘束，
    受觀察勒戒者是否有繼續施用毒品傾向而應施以強制戒治處
    分，依法自應由法院為最終之審查及裁定，而非受該評估標
    準所得分數是否60分所拘束，此不因該修正評估標準是否屬
    行政規則或法規命令變更（見臺灣高等法院110年第1次庭長
    及審判長會議結論）有所不同，須知法官依據法律獨立審判
    ，各機關依其職掌就有關法規為釋示之行政命令，法官於審
    判案件時，固可予以引用，但仍得依據法律表示適當之不同
    見解，並不受其拘束。司法院大法官會議著有釋字第216號
    解釋，上開評估標準既有不當已如前述，自無受其拘束之理
    ，併此敘明。
六、本次修正有無繼續施用毒品傾向之評估標準並無更正缺失
    本次有無繼續施用毒品傾向評估標準修正，僅係將屬於人格
    特質領域中有關「毒品犯罪相關司法紀錄」、「其他犯罪相
    關紀錄」二題項評分設定上限均為10分，亦即回歸初次評估
    標準，然而，此二項靜態因子，欠缺預測是否繼續施用毒品
    之關連性，已如前述，惟本次新修正評估標準仍將之列入，
    對於受觀察勒戒者表面上因設有分數上限，故不致於因毒品
    犯罪或其他前科紀錄眾多而直接達標60分被歸類為有繼續施
    用毒品傾向，似乎有利於受觀察勒戒者，然而，本不應該被
    納入考量之因子而未被排除，並賦予分數，從實質上之評估
    即難認有利於受觀察勒戒者，此次修正未檢討有無繼續施用
    毒品傾向評估標準之信、效度，或將學者實證研究納入考量
    ，更改評估因子或以分數加權方式，依新修正評估標準受觀
    察勒戒者被評估無繼續施用傾向，失準率甚高，亦如前述，
    本院自難僅以檢察官所提有無繼續施用毒品傾向之評估標準
    修正後，受觀察勒戒者所得分數為60分，即認其有繼續施用
    毒品傾向，仍須實質依受觀察勒戒者關於「短期再犯」、「
    戒斷症狀」、「多重藥物使用」、「注射使用」、「社會功
    能」及「支持系統」等因素加以評估。   
七、抗告人甲○○有無繼續施用毒品傾向之判斷
　　抗告人甲○○有無繼續施用毒品傾向，本院判斷如下：
(一)「短期再犯」
　　本次聲請人聲請係以抗告人施用第二級毒品為由聲請強制戒
    治，依抗告人於檢察事務官偵詢自承施用第二級甲基安非他
    命之時間為109年7月31日晚上8.9時許（見109年度毒偵字第
    6494號卷第25頁反面），而抗告人曾於109年3月31日上午某
    時，在臺北市北投區友人住處，以將第二級毒品甲基安非他
    命置於玻璃球內燒烤吸食所生煙霧之方式，施用甲基安非他
    命1 次，業經臺灣士林地方法院109年度易字第564號刑事判
    決、本院110年度上易字第325號判決在案，有前開判決書在
    卷可查。抗告人顯於半年內再犯施用第二級毒品。
(二)「戒斷症狀」
　　依臨床綜合評估（即疾病嚴重程度量表（Clinical Global 
    Impressions–Severity of Illness. Scale,CGI-S）」為3
    分輕度，並有思覺失調症（schizophrenia）情形。
(三)「多重藥物使用」
　　此次施用甲基安非他命，並無其他毒品。
(四)「注射使用」
　　抗告人本次施用甲基安非他命係以玻璃球燒烤後吸食，並無
    使用針筒注射。
(五)「社會功能」
　　通常指職業、自我照顧能力、家事執行能力、社交能力。本
    件抗告人兼職(擺攤)。　　　　　　　　
(六)「支持系統」
　　通常指家屬濫用毒品、未與家人連絡、出身破碎家庭、分居
    或離婚、與家人嚴重衝突之不良選項。本件抗告家人並無毒
    品濫用之情事，且家人亦有前來探視，出所後未與家人同住
    。
    抗告人首次施用毒品於31歲以上（現58歲）、施用毒品期間
    長且短期再犯，於本次有6筆毒品犯罪相關司法記錄，此有
    本院被告前科記錄表在卷可稽，而抗告人入勒戒處所時之毒
    品使用史，目前主要濫用物質為海洛因、（甲基）安非他
    命，可認抗告人有多重毒品濫用紀錄等高再犯之危險因素
    （見林褕泓，初次受觀察勒戒人再犯預測指標之研究，中央
    警察大學第一屆博碩士優秀論文競賽，頁48《2013》），且
    依其他預測因子判斷、依Nuffield法的靜態量表之總分與四
    年再犯率或依學者開發台灣藥物濫用者靜態再犯危險評估量
    表評估，抗告人在短期再犯（2分）、可能具有戒斷症狀、
    多重藥物使用記錄，均具有危險因子，再犯率均屬高度，已
    達高度有繼續施用毒品之危險性。
八、綜上，本院雖認為聲請人所提有無繼續施用毒品人傾向之評
    分表欠缺依據，用以證明抗告人有無繼續施用毒品傾向有所
    未洽，而原裁定亦未實質加以審查亦有未當，惟抗告人經本
    院實質審查後仍應認有繼續施用毒品傾向之高度危險性，檢
    察官依毒品危害防制條例第20條第2項規定，向原法院聲請
    裁定令抗告人入戒治處所施以強制戒治，即應准許，原裁定
    之裁定結果，於法並無不合。抗告人抗告即屬無據，自應駁
    回。
九、據上論斷，應依刑事訴訟法第412條，裁定如主文。
中　　華　　民　　國　　111 　年　　1　　月　　26　　日
                  刑事第十二庭  審判長法　官  陳如玲
                                      法　官  蔡如惠
                                      法　官  廖建瑜
以上正本證明與原本無異。
不得再抗告。
                                      書記官  邵佩均
中　　華　　民　　國　　111 　年　　1 　　月　　26　　日